臺灣臺中地方法院民事判決
109年度訴字第932號
原      告  祭祀公業法人臺中市陳大鼻

法定代理人  陳忠明  
訴訟代理人  陳凱翔律師
被      告  陳麗貞  
            陳水田  
            陳山林  
            陳麗紅  
            陳弘原（原名陳星宇）

            陳湰翔  
            陳建和  
共      同
訴訟代理人  陳益軒律師
            顏嘉盈律師
複  代理人  詹梅鈴律師
被      告  陳錦順  
            張堯書  
            紀金豐  
            紀梅雀  
            紀梅華  
            紀炎評  
            陳明豐  

            陳芙蓉  
            紀仕強  
            紀巧芸  
            紀惠馨  
            紀沛妏  
上列當事人間請求返還土地等事件，本院於民國110年8月13日言
詞辯論終結，判決如下：
    主      文
一、被告應將坐落臺中市大肚區頂街段一三八、一三八之一、一
    三八之二地號土地上，如附圖所示編號A（面積九點五六平
    方公尺）、C1（面積十點七四平方公尺）、C2（面積二點七
    九平方公尺）、C3（面積三十八點八三平方公尺）之鐵皮棚
    架，及編號B（面積六十六點五五平方公尺）之土造建物，
    及編號E（面積一點一六平方公尺）之圍牆均拆除，並將該
    部分土地返還予原告。
二、被告應給付原告新臺幣壹萬伍仟參佰肆拾參元，及自一○九
    年二月十一日起至清償日止，按週年利率百分之五計算之利
    息。
三、被告應自一○九年二月十一日起至返還第一項土地之日止，
    按月給付原告新臺幣柒佰貳拾陸元。
四、原告其餘之訴駁回。
五、訴訟費用由被告連帶負擔。
六、本判決第一項、第二項於原告以新臺幣肆拾柒萬貳仟元為被
    告供擔保後，得假執行；但被告如以新臺幣壹佰肆拾壹萬伍
    仟參佰肆拾柒元為原告預供擔保，得免為假執行。
七、本判決第三項於原告就按月給付已到期部分，每期以新臺幣
    柒拾捌元為被告供擔保後，得假執行；但被告如每期以新臺
    幣貳佰參拾肆元為原告預供擔保，得免為假執行。
八、原告其餘假執行之聲請駁回。
    事實及理由
一、被告陳錦順、張堯書、紀金豐、紀梅雀、紀梅華、紀炎評、
    陳芙蓉、紀仕強、紀巧芸、紀惠馨、紀沛妏均經合法通知，
    未於最後言詞辯論期日到場，核無民事訴訟法第386條各款
    所列情形，爰依原告之聲請，由其一造辯論而為判決。
二、原告主張：原告為坐落臺中市○○區○街段000000000000000地
    號土地（下合稱系爭土地，個別逕稱地號）之所有權人，訴
    外人陳火根（已歿）於民國40至50年間，未經原告同意，即
    在系爭土地上興建如附圖（即臺中市龍井地政事務所110年1
    月13日龍土測字第007100號土地複丈成果圖）所示編號B（
    面積66.55平方公尺）之土造建物（即門牌號碼臺中市○○區○
    ○路0段000號房屋，未辦保存登記，下稱系爭土造建物）；
    被告陳山林亦未經原告同意，於不詳日期在系爭土造建物上
    附加興建如附圖所示編號A（面積9.56平方公尺）、C1（面
    積10.74平方公尺）、C2（面積2.79平方公尺）、C3（面積3
    8.83平方公尺）之鐵皮棚架（下合稱系爭鐵皮棚架），及編
    號E（面積1.16平方公尺）之圍牆（下稱系爭圍牆），系爭
    鐵皮棚架及系爭圍牆均係附加在系爭土造建物上而不具有獨
    立性之部分（下將系爭土造建物、鐵皮棚架、圍牆合稱系爭
    地上物）。被告基於陳火根繼承人之關係取得系爭地上物之
    事實上處分權，則系爭地上物既未經原告同意而擅自興建，
    即屬無權占有原告所有之系爭土地，原告自得請求被告拆除
    系爭地上物，並將系爭地上物所占用系爭土地之部分（下稱
    系爭被告占用土地）返還予原告。又被告自107年8月26日起
    至109年1月10日止，無權占有系爭被告占用土地，受有相當
    於租金之不當得利共新臺幣（下同）2萬5,611元，且自起訴
    狀繕本送達翌日起至被告返還系爭被告占用土地之日止，被
    告仍每月受有相當於租金之不當得利1,210元，爰依民法第7
    67條第1項前段、中段、第179條規定，提起本件訴訟等語。
    並聲明：（一）被告應將系爭地上物均拆除，並將系爭被告
    占用土地返還予原告。（二）被告應給付原告2萬5,611元，
    及自起訴狀繕本送達翌日起至清償日止，按週年利率5％計算
    之利息。（三）被告應自起訴狀繕本送達翌日起至返還系爭
    被告占用土地之日止，按月給付原告1,210元。（四）願供
    擔保，請准宣告假執行。
三、被告則以：系爭土造建物係陳火根於48年間興建，系爭圍牆
    則係陳火根後來為了響應當時政府政策所興建，系爭鐵皮棚
    架則是訴外人陳谷川（已歿）興建作為豬舍使用，均非被告
    陳山林所興建，然系爭鐵皮棚架及圍牆均係附加在系爭土造
    建物上不具有獨立性之部分。而自陳火根以來，均係由陳火
    根此房分之繼承人繳納地價稅作為租金，該筆稅金即是被告
    使用系爭土地之對價，若原告未同意被告使用系爭土地，難
    以解釋為何繳稅義務人均係被告。若認兩造間無租賃關係存
    在，被告實際上已經居住多年，應足認兩造已就系爭土地成
    立分管契約，且依臺灣舊慣，本件應由祭祀公業之派下員輪
    流管理，故現由被告陳麗貞管理原告唯一之祀產，亦屬合理
    等語，資為抗辯。並聲明：原告之訴及假執行之聲請均駁回
    ；如受不利益判決，願供擔保請准宣告免為假執行。
四、經查，138-1、138-2地號土地均分割自138地號土地，而138
    地號土地重測前為臺中市○○區○○段0000地號土地。原告為系
    爭土地之所有權人，訴外人陳描枝、陳老、陳雲、陳火根、
    陳谷川、被告陳水田、陳山林、陳弘原、陳湰翔及陳建和均
    為原告之派下員。陳描枝之繼承人分別為陳老及陳雲，陳雲
    之繼承人為陳火根，陳火根繼承人之一為陳谷川。原告法定
    代理人為陳老房分之繼承人，被告則均為陳雲房分之繼承人
    ，亦均為陳火根之繼承人。而陳火根於46年間即已興建系爭
    土造建物，系爭鐵皮棚架及系爭圍牆均係附加在系爭土造建
    物上不具有獨立性之部分等節，有系爭土地登記第二類謄本
    、系爭地上物照片、臺中市政府民政局104年4月22日中市民
    宗字第1040013320號函、陳火根之繼承系統表在卷可查（本
    院卷一第21至27頁、第107至108頁、第135至145頁、卷二第
    255至257頁），且為兩造所不爭執（見本院卷二第284頁）
    ，堪信為真實。
五、得心證之理由：
（一）按以無權占有為原因，請求返還土地者，占有人對土地所
      有權存在之事實無爭執，而僅以非無權占有為抗辯者，土
      地所有權人對其土地被無權占有之事實無舉證責任，占有
      人自應就其取得占有係有正當權源之事實證明之（最高法
      院106年度台上字第2511號判決意旨參照）。查被告並不
      爭執原告為系爭土地之所有權人，僅爭執被告並非無權占
      有系爭被告占用土地，是原告對於系爭被告占用土地被無
      權占有之事實無舉證責任，而應由被告就占有系爭被告占
      用土地係有正當權源之事實證明之，合先敘明。至被告辯
      稱因原告設立於日據時期，當時是否有規約約定如何管理
      使用系爭土地已不可考，故應以證明度降低之方式，減輕
      被告之舉證責任等語。然查，原告固係於日據時期設立，
      然本件並非派下權所生之爭議，並未涉及原告於日據時期
      設立之情形，而係請求被告拆除系爭地上物，而系爭土造
      建物係陳火根於46年間所興建，依當時之建築法規，陳火
      根即應先申請建築執照，主管機關依法即應保存相關申請
      資料，然陳火根卻捨此不為而自行興建，始生本件被告占
      有系爭被告占用土地是否有正當權源之爭議，此舉證之不
      利益應由被告承擔，難認有何因年代久遠而舉證困難之情
      形，故本件並無減輕被告舉證責任之必要。　　　
（二）次按民法第421條第1項所謂租賃，須物之出租人與承租人
      對租賃物及租金有具體而確定之意思表示一致，始能成立
      ，尚難單憑代繳稅課一端，遽認代繳人與物之所有人間有
      租賃關係（最高法院84年度台上字第1651號判決意旨參照
      ）。被告固辯稱：自陳火根興建系爭土造建物以來，每年
      均係以繳納系爭土地地價稅之方式作為使用系爭土地之對
      價，性質上即為租金，且原告歷年以來均未表示異議，亦
      未對被告為終止上開不定期租賃契約之意思表示，縱認非
      屬租賃關係，亦為使用借貸之關係，被告自屬有權占有等
      語。惟查：觀諸被告所提50年上期房捐繳納通知書及62年
      1期田賦代金補發稅單（見本院卷一第61頁、第67頁），
      固可認陳火根最早於50年間即開始繳納系爭土造建物之稅
      費，並於62年間開始繳納系爭土地之稅費，然前者因系爭
      土造建物係陳火根所興建，本應由其繳納系爭土造建物之
      稅費；後者之納稅義務人雖為原告，惟依土地稅法第4條
      之規定，非不得由土地使用人代繳其使用部分之地價稅或
      田賦，而系爭土造建物既於46年間即興建在系爭土地上，
      可知陳火根當時即為系爭土地之使用人，故系爭土地之稅
      費雖由陳火根代繳，僅能證明陳火根當時確實有使用系爭
      土地，而無法證明陳火根係有權占有，縱使原告未表示異
      議，亦難反推原告有同意陳火根使用系爭土地之意思，更
      無法單憑代繳稅費之稅款證明書或收據，即遽認原告與陳
      火根間有租賃關係，或有何使用借貸關係，被告所辯，難
      認可採。
（三）再按共有物分管之約定，不以訂立書面為必要，倘共有人
      間實際上劃定使用範圍，對各自占有管領之部分，互相容
      忍，對於他共有人使用、收益各自占有之土地，未予干涉
      ，已歷有年所，縱部分共有人有未依應有部分比例占有、
      使用（包括未占有）者，仍非不得認有默示分管契約之存
      在（最高法院110年度台上字第822號判決意旨參照）。又
      祭祀公業之管理方法，可分為專任管理與輪流管理，而輪
      流管理，於直接房均在世時，依直接房之長幼順序輪流充
      當管理人；但直接房死亡後，習慣上由直接房以下之各房
      內派下，以所出之房為單位，共同管理；或在各房依長幼
      順序，每年輪流選出一人擔任管理人。被告固辯稱：系爭
      地上物係基於兩造間之分管契約占有系爭土地，縱未有分
      管契約存在，系爭土地本由陳老房分之繼承人管理，於陳
      老過世後，即改由被告所屬陳雲房分之繼承人管理，此係
      基於臺灣舊慣之輪流管理制度，故被告為有權占有等語，
      惟查：
　　1.原告為系爭土地之單獨所有權人，並未與被告共有，且系
      爭土地均為被告使用、收益，原告在系爭土地上並未有占
      有管理之部分，是被告辯稱兩造就系爭土地已有分管契約
      之約定，應有誤會，不足為採。
　　2.而陳火根於46年間興建系爭土造建物後，即開始使用系爭
      土地，並由被告繼承該建物並持續使用至今，是系爭土地
      長達64年均由陳雲房分之繼承人使用，未見有何輪流管理
      之情形，若確係基於臺灣舊慣而輪流管理，應由陳老及陳
      雲房分之派下員輪流管理，豈會長達64年均由陳雲房分之
      繼承人使用？再者，繼承人非必然即為派下員，被告自承
      系爭地上物主要使用者為被告陳麗貞，然被告陳麗貞自始
      即非原告之派下員，被告陳麗貞係基於系爭地上物之共有
      人身分使用系爭土地，若被告確係基於臺灣舊慣之輪流管
      理制度占有系爭土地，則系爭土地及系爭地上物均應由派
      下員輪流管理，而非僅由陳雲房分之繼承人占有使用，更
      非由非派下員之被告陳麗貞為主要使用，陳老房分之派下
      員卻全然無法使用，此節顯與被告所辯係依照臺灣舊慣之
      輪流管理制度占有系爭土地有別，難認有據。
　　3.另觀諸現場祭祀之情形，陳姓歷代祖考妣之牌位被放在竹
      籃之中，且置放在鐵桌之上，並位在系爭鐵皮棚架內之空
      間，有現場照片附卷可參（見本院卷二第353至355頁），
      未有一般祭祀用之佛燈、香爐、蠟燭等物，該鐵桌亦與祭
      祀用之神桌大相逕庭，且牌位後方均係以帆布遮蓋之雜物
      ，外觀上完全看不出日常有祭祀之痕跡，顯見系爭地上物
      已非作為祭祀之用，益徵被告辯稱其等係依照臺灣舊慣之
      輪流管理制度占有系爭土地，且系爭地上物係用來祭祀陳
      大鼻乙節，洵屬無據。
（四）從而，被告無法證明占有系爭被告占用土地係有正當權源
      ，則原告依民法第767條第1項前段、中段，請求被告拆除
      系爭地上物，並將系爭被告占用土地返還予原告，即屬有
      據。
（五）末按無權占有他人土地，可能獲得相當於租金之利益，為
      社會通常之觀念。其數額則由法院參考土地申報地價、土
      地位置、工商業繁榮之程度、占有人使用土地之經濟價值
      及所受利益等項以為酌定（最高法院107年度台上字第183
      1號判決意旨參照）。又城市地方房屋之租金，以不超過
      土地及其建築物申報總價年息10％為限，土地法第97條第1
      項定有明文，前揭規定依同法第105條，於租用基地建築
      房屋準用之。此所謂土地及建築物之總價額，土地價額依
      法定地價，建築物價額依該管直轄市或縣（市）地政機關
      估定之價額；而法定地價，係指土地所有權人依土地法所
      申報之地價，若土地所有權人未於公告期間申報地價者，
      以公告地價80％為其申報地價，土地法第148條，土地法施
      行法第25條，平均地權條例第16條前段亦分別有明定。經
      查：
　　1.被告所有之系爭地上物無權占有系爭被告占用土地，業經
      本院認定如前，是依社會通常之觀念，被告應受有相當於
      租金之不當得利。而系爭被告占用土地之面積共129.63平
      方公尺（9.56＋66.55＋10.74＋2.79＋1.16＋38.83＝129.63，
      單位：平方公尺），系爭土地107、108、109年度之公告
      地價分別為每平方公尺1,800元、1,800元、1,400元，因
      原告未於公告期間申報地價，故系爭土地之申報地價均以
      上開公告地價之80％計算，是系爭土地107、108、109年度
      之申報地價分別為1,440元、1,440元、1,120元，依此換
      算系爭被告占用土地107、108、109年度之申報總價分別
      為18萬6,667元（計算式：129.63平方公尺×1,440元≒18萬
      6,667元，元以下四捨五入）、18萬6,667元（計算式同前
      ）、14萬5,186元（計算式：129.63平方公尺×1,120元≒14
      萬5,186元，元以下四捨五入）。
　　2.又系爭土地位在臺中市大肚區，距離臺中市中心非近，然
      系爭土地方圓約2公里內，分別有臺中市大肚區戶政事務
      所、衛生所、區公所、統一超商、全聯福利中心、大肚公
      有市場、大肚火車站、大肚郵局、彰化銀行大肚分行、大
      肚國小等設施乙節，有GOOGLE地圖擷圖在卷可參（見本院
      卷一第357至387頁），可知系爭土地附近之工商業尚屬繁
      榮，而系爭地上物主要係供被告自住及倉儲使用，並未對
      外獲取商業上之利益。本院審酌上情，認系爭被告占用土
      地每年租金應以系爭被告占用土地申報總價年息6％為適當
      。是原告請求自107年8月26日起至109年1月10日止相當於
      租金之不當得利共1萬5,343元（計算式詳附表編號1至4金
      額欄加總），並請求自起訴狀繕本送達翌日即109年2月11
      日起至被告返還系爭被告占用土地之日止，按月給付726
      元（計算式詳附表註1）部分，即屬有據。逾此範圍之請
      求，難認可採。
六、綜上所述，原告依民法第767條第1項前段、中段規定，請求
    被告將系爭地上物均拆除，並將系爭被告占用土地返還原告
    ；依民法第179條規定，請求被告給付1萬5,343元，及自起
    訴狀繕本送達翌日即109年2月11日起，按週年利率5％計算之
    利息，暨請求被告自109年2月11日起至被告返還系爭被告占
    用土地之日止，應按月給付726元，均有理由，應予准許。
    逾此範圍之請求，即屬無據，應於駁回。
七、兩造均陳明願供擔保聲請宣告假執行及免為假執行，核無不
    合，爰分別酌定相當之擔保金額，予以准許；至原告敗訴部
    分，其假執行之聲請已失所依附，應併予駁回。
八、本件事證已臻明確，兩造其餘攻擊防禦方法及所提證據，經
    本院審酌後，核與判決結果不生影響，爰不逐一論述，併此
    敘明。
九、據上論結，原告之訴一部有理由，一部無理由。惟原告僅就
    請求不當得利部分受部分敗訴之判決，本院審酌該部分屬民
    事訴訟法第77條之2第2項所定之附帶請求，本即未計入訴訟
    標的價額，爰依民事訴訟法第79條、第85條第2項規定，命
    被告連帶負擔全部訴訟費用。
中　　華　　民　　國　　110 　年　　9 　　月　　17　　日
                  民事第四庭  審判長法  官  張清洲
　　　　　　　　　
                                    法  官  林金灶
　　　　　　　　　　　　　　　　　　
                                    法  官  董庭誌
正本係照原本作成。
如對本判決上訴，須於判決送達後20日內向本院提出上訴狀（須
附繕本）。如委任律師提起上訴者，應一併繳納上訴審裁判費。
中　　華　　民　　國　　110 　年　　9 　　月　　17　　日
                                    書記官  盧弈捷
附表一（幣別：新臺幣，元以下均四捨五入）：
編號 系爭土地申報總價 年息 每月租金（註1） 起日 迄日 期間 金額 1 18萬6,667元 6％ 933元 107年8月26日 107年8月31日 6日 181元 2 18萬6,667元 6％ 933元 107年9月1日 107年12月31日 4月 3,732元 3 18萬6,667元 6％ 933元 108年1月1日 108年12月31日 12月 1萬1,196元 4 14萬5,186元 6％ 726元 109年1月1日 109年1月10日 10日 234元 5 14萬5,186元 6％ 726元 109年2月11日 被告返還系爭被告占用土地之日 未定 每月726元 註1：每月租金計算式：系爭土地申報總價乘以年息除以12個月，元以下四捨五入。